apertium-spa-qve.qve.lexc
%<lquot%>          ! Quote marker (left hand side) 
%<rpar%>           ! Parenthetical marker (right hand side) 
%<lpar%>           ! Parenthetical marker (left hand side) 

! FLAG DIACRITICS

@P.lim.pres@      ! para controlar que el limitativo salga sólo una vez (en la primera posición)
@D.lim@           ! aunque eso probablemente no aparecerá en quechua y traduciendo del esp. se controlará por reglas
@R.lim.pres@        ! sólo para las subordinaciones (por ahora?)
! y en las subordinaciones, para que salga la etiqueta después de las de persona

@P.gen.pres@      ! para controlar que no salga <gen><nom>
@D.gen@
@R.gen.pres@

@P.wa.pres@       ! para controlar la persona del sujeto en la forma -wa-nchis (3>12)
@D.wa@
@R.wa.pres@

@P.su.pres@         ! para la formas con -su (-su-SUB-yki × -SUB-su-yki, etc.)
@D.su@
@R.su.pres@

@P.qti.pres@        ! para controlar que salga sólo -su-qti-yki(chis/ku), y no -qti-suyki (pero sí spa-suyki)
@D.qti@
@R.qti.pres@        ! no usado

@P.POS.oblig@       ! posesivo (sg y pl) obligatorio para la pronombres sapa- y kiki-
@D.POS@
@R.POS.oblig@       ! no usado

@P.POSpl.opc@       ! posesivo plural (y -n) opcional para los pronombres sapanka, wakiq, wakin, waki(cha)lla
@D.POSpl@           ! no usado
@R.POSpl.opc@

@P.NUMxrel.pres@    ! con los numerales, para poner la etiqueta del relativo después de la del ordinal
@P.NUMxrel.tag@
@D.NUMxrel@
@D.NUMxrel.pres@
@R.NUMxrel.pres@


LEXICON Root

Nombres ; ! 1
NombresGeneroM ;!2
NombresGeneroF ;!3
NombresHisp ; !4
NombresDerivados ;!5
NombresPropios ; !6
NombresPropOtros ;!7
Topónimos ; !8
Adjetivos ; !9
AdjetivosHisp ; ! 10
AdjetivosGenero ; ! 11
AdjetivosDerivados ; ! 12
Adverbios ; !13
Adverbios-Subst ; !14
Adverbios-Temp ; !15
Conjunciones ; ! 16
Interjeciones ; ! 17
Det-Cuantitativos; ! 18
Det-Indefinidos;  !19
Det-Interrogativos; ! 20
Det-Hispanos ; ! 21
Numerales ; ! 22
Preadjetivos ; !23
Postposiciones ; ! 24
PronombresOtros ; ! 25
PronombresDemostrativos; !26
PronombresInterrogativos; ! 27
PronombresIndefinidos ; ! 28
PronombresPersonales ;  ! 29  NO LEXC esta encima de lemas raices
PreposicionesHispanos ; ! 30
Verbos ; ! 30
!VerbosTrans ;
!VerbosIntrans ;
!VerbosMov ;
!VerbosCom ;
!VerbosImpers ;
Puntuación ;

!!!!!!!!!!!!!!!!!!!!!!!!!!!!!!!!!!!!!!!!!!!!!!!!!!!!!!!!!!!!!!!!!!!!!
!!                    M O R P H O T A C T I C S                    !!
!!!!!!!!!!!!!!!!!!!!!!!!!!!!!!!!!!!!!!!!!!!!!!!!!!!!!!!!!!!!!!!!!!!!!


!!!!!       C L Í T I C O S


LEXICON CLIT-Final
%<topi%>:%>qa # ;
%<topi%>%<excl%>:%>qá # ;
%<rnd%>:%>ri # ;
%<rnd%>%<excl%>:%>rí # ;
%<af%>:%>%{M%}%{bI%} # ;
%<af%>:%>min # ;        ! Dir/LR
%<af%>%<excl%>:%>m%>á # ;
%<af%>%<excl%>:%>m%>ari # ;         ! Dir/LR
%<rep%>:%>s%{bI%} # ;
%<rep%>:%>sis # ;       ! Dir/LR
%<rep%>%<excl%>:%>s%>yá # ;
%<rep%>%<excl%>:%>s%>ari # ;        ! Dir/LR
%<cnj%>:%>chá # ;                   ! forma (casi) siempre enfática en el cuzqueño (-cha más bien dim)
! talvez -cha con itg
%<cnj%>%<excl%>:%>ch%>ari # ;       ! Dir/LR
%<enf%>:%>ya # ;
%<enf%>%<excl%>:%>y%>á # ;
%<enf%>%<excl%>:%>y%>ari # ;        ! Dir/LR
%<dub%>:%>chus # ;
%<dub%>:%>chusuna # ;
%<dub%>:%>chusina # ;
%<dub%>0:chus%>mi # ;
%<dub%>:%>chus% hina # ;
! suna, sina - dub
!! (sá), ari, á, 
# ; 

LEXICON CLIT-chu
%<qst%>:%>chu # ;
! -chu-qa(ya), -chu-ri ??? (ayacuchano?)
CLIT-Final ;

LEXICON CLIT-taq
%<contr%>:%>taq CLIT-chu ;
%<contr%>%<excl%>:%>táq # ;
CLIT-chu ;

LEXICON CLIT-pas
%<adit%>:%>pas CLIT-taq ;
%<adit%>:%>pis CLIT-taq ;    ! Dir/LR
CLIT-taq ;


LEXICON CLIT-raq-na
%<cnti%>:%>raq CLIT-pas ;
%<dcnt%>:%>ña CLIT-pas ;
%<adit%>%<cnti%>:%>pas%>raq CLIT-taq ;   ! Dir/LR
CLIT-pas ;

LEXICON CLIT-puni
%<dfnt%>:%>puni CLIT-raq-na ;
CLIT-raq-na ;

LEXICON CLIT-lla
! sólo para los verbos y "partículas" (el limitativo de los nombres entra en la flexión nominal)
%<lim%>:%>lla CLIT-puni ;
CLIT-puni ;


!!!!!       F L E X I Ó N   N O M I N A L

LEXICON N-POSTcaso-kama
! kama - <ter>×<distrib> - otro significado, distributivo: "todos así" o sin trad.
! kama-lla
CLIT-puni ;

LEXICON N-POSTcaso-wan
%<cnjcoo%>:%>wan CLIT-puni ;            ! otra etiqueta?, -wan-kama ??
%<cnjcoo%>:%>puwan CLIT-puni ;     ! como conjunción "y", "con" - Dir/LR
%<cnjcoo%>:%>piwan CLIT-puni ;      ! talvez otra etiqueta (ins-coord) - Dir/LR
CLIT-puni ;

LEXICON N-POSTcaso
N-POSTcaso-wan ;
N-POSTcaso-kama ;

LEXICON N-lla-POSTcaso
%<lim%>:%>lla N-POSTcaso-wan ;
N-POSTcaso-kama ;

LEXICON N-FLEX-Caso-lla
%<ter%>:%>kama N-lla-POSTcaso ;
!! %<prox%>%<ter%>:%>niqkama  N-lla-POSTcaso ; ! ni-lla-q-kama??? niq-kama-lla???
%<csal%>:%>rayku N-lla-POSTcaso ;
%<dis%>:%>%{bN%}%{bnI%}nka N-lla-POSTcaso ;     ! sólo en oraciones distributivas, con numerales...
!! combinaciones: rayku(lla)wan, rayku(lla)pi, rayku(lla)paq


LEXICON N-FLEX-lla-Caso
%<nom%>@D.gen@:@D.gen@ N-POSTcaso ;
@R.gen.pres@:@R.gen.pres@ N-POSTcaso ;
!! %<gen2%>@R.gen.pres@:%>%{P%}%{bA%}@R.gen.pres@ ! segundo genitivo
%<acc%>:%>ta N-POSTcaso ;
%<ben%>:%>paq N-POSTcaso ;
%<dat%>:%>man N-POSTcaso ;
%<abl%>:%>manta N-POSTcaso ;
%<loc%>:%>pi N-POSTcaso ;
%<ins%>:%>wan N-POSTcaso-kama ;
!! <posic> - posicional
!! ni-(lla)-npa                      ! - ojo, tb. pos3-gen
!! ni-(lla)-npa-manta
!! <prox> - proximativo -niq (-ni-lla-q????) - puesto como postposición
!! -niq-ni-(lla)-nta                     - diccionario ?
!! -(lla)-niq + manta, -man, -pi, -ta    - diccionario ?

LEXICON N-FLEX-Caso
%<lim%>:%>lla N-FLEX-lla-Caso ;
%<per%>:%>%{bN%}%{bnI%}nta N-POSTcaso ;   ! - ojo, tb. pos3-acc (<per> con ciertos verbos: mov., mirar, etc.)
%<lim%>%<per%>:%>%{bN%}%{bnI%}lla%>nta N-POSTcaso ;
N-FLEX-lla-Caso ;
N-FLEX-Caso-lla ;

LEXICON N-FLEX-Gen
%<gen%>@P.gen.pres@:%>%{P%}%{bA%}@P.gen.pres@ N-FLEX-Caso ;
N-FLEX-Caso ;
! poner algo para que salga -lla-q ???, y no -q-lla, pero sí ??? -pa-lla

LEXICON N-FLEX-Inter
%<inter%>:%>pura CLIT-puni ;
%<inter%>%<lim%>:%>pura%>lla CLIT-puni ;
%<inter%>%<acc%>:%>pura%>ta CLIT-puni ;         ! (acciones transitivas recíprocas)
%<inter%>%<lim%>%<acc%>:%>pura%>lla%>ta CLIT-puni ;
%<inter%>%<ins%>:%>pura%>wan CLIT-puni ;        ! (("entre" uno por otro (cambiar, etc.))
%<inter%>%<lim%>%<ins%>:%>pura%>lla%>wan CLIT-puni ;
!! revisar, tv. poner de otra manera

N-FLEX-Gen ;

LEXICON N-FLEX-POS-Oblig
! obligatorio después del inclusivo -nti y algunos pronombres, sin plural -kuna
! -nti- sólo para los numerales, el resto siempre tiene -nti-n (o -ntin-ku)
%<px1in%>:%>%{bN%}%{bnI%}nchis N-FLEX-Incl ;
%<px1ex%>:%>%{bN%}%{bnI%}yku N-FLEX-Incl ;
%<px2pl%>:%>%{bN%}%{bnI%}ykichis N-FLEX-Incl ;
%<px3pl%>:%>%{bN%}%{bnI%}nku N-FLEX-Incl ;
%<px3sg%>:%>%{bN%}%{bnI%}n N-FLEX-Incl ;  ! excepcionalmente
@R.POSpl.opc@:@R.POSpl.opc@ N-FLEX-Incl ;


LEXICON N-FLEX-Incl
! aquí, porque sigue al plural (wasikunantin)
%<incl%>:%>%{bN%}%{bnI%}ntin N-FLEX-Inter ;
%<lim%>%<incl%>@D.lim@:%>%{bN%}%{bnI%}nti%>llan@D.lim@ N-FLEX-Inter ;
%<incl%>:%>%{bN%}%{bnI%}ntinku N-FLEX-Inter ;     ! excepcionalmente con animados
%<lim%>%<incl%>@D.lim@:%>%{bN%}%{bnI%}nti%>llanku@D.lim@ N-FLEX-Inter ;
N-FLEX-Inter ;

LEXICON N-FLEX-Plural
%<pl%>:%>kuna N-FLEX-Incl ;
N-FLEX-Incl ;

LEXICON Topónimos	 !	<section id = "Topónimos" type = "standard">
	hukllasqa% nacionkuna%<np%>%<al%>%<pl%>:hukllasqa% nacionkuna N-FLEX-Incl ;  ! Estados<b/>Unidos<b/>de<b/>América	
	hukllasqa% llaqtakuna%<np%>%<al%>%<pl%>:hukllasqa% llaqtakuna N-FLEX-Incl ;  ! 	
LEXICON Adverbios	 !	<section id = "Adverbios" type = "standard">
	llunpayllaña%<adv%>:llunpayllaña CLIT-pas ;  ! apenas	
	hinallataq%<adv%>:hinallataq CLIT-Final ;  ! así<b/>mismo	
	hinallataq%<adv%>:hinallataq CLIT-Final ;  ! asimismo	
	mana%<adv%>%<dfnt%>:manapuni CLIT-raq-na ;  ! de<b/>ninguna<b/>manera	
	aswanraq%<adv%>:aswanraq CLIT-pas ;  ! más<b/>bien	
	pasaqllaña%<adv%>:pasaqllaña CLIT-pas ;  ! por<b/>demás	
LEXICON PronombresOtros	 !	<section id = "PronombresOtros" type = "standard">
	wakilla%<prn%>@p.pospl.opc@:wakilla@p.pospl.opc@ N-FLEX-POS-Oblig ;  ! alguno	
	wakin%<prn%>%<px3pl%>@p.pospl.opc@:wakinku@p.pospl.opc@ N-FLEX-Incl ;  ! alguno	
	wakin%<prn%>@p.pospl.opc@:wakin@p.pospl.opc@ N-FLEX-POS-Oblig ;  ! alguno	
	sapanka%<prn%>@p.pospl.opc@:sapanka@p.pospl.opc@ N-FLEX-POS-Oblig ;  ! cada<b/>uno	
	wakiq%<prn%>@p.pospl.opc@:wakiq@p.pospl.opc@ N-FLEX-POS-Oblig ;  ! harto	
	wakinkuna%<prn%>:wakinkuna N-FLEX-Incl ;  ! los<b/>demás	
	llapa%<prn%>:llapa N-FLEX-Inter ;  ! todo	
	llipi%<prn%>:llipi N-FLEX-Inter ;  ! todo	
	llapa%<prn%>%<incl%>:llapantin N-FLEX-Inter ;  ! todo	
	llipi%<prn%>%<incl%>:llipintin N-FLEX-Inter ;  ! todo	
	llapa%<prn%>:llapa N-FLEX-POS-Oblig ;  ! todo, todos	
	llapa%<prn%>%<dim%>:llapacha N-FLEX-POS-Oblig ;  ! todo, todos	
	llapa%<prn%>%<dim%>%<lim%>:llapachalla N-FLEX-POS-Oblig ;  ! todo, todos	
	llapa%<prn%>%<lim%>:llapalla N-FLEX-POS-Oblig ;  ! todo, todos	
	llipi%<prn%>:llipi N-FLEX-POS-Oblig ;  ! todo, todos	
	llipi%<prn%>%<dim%>:llipicha N-FLEX-POS-Oblig ;  ! todo, todos	
	llipi%<prn%>%<dim%>%<lim%>:llipichalla N-FLEX-POS-Oblig ;  ! todo, todos	
	llipi%<prn%>%<lim%>:llipilla N-FLEX-POS-Oblig ;  ! todo, todos	
	wakilla%<prn%>%<dim%>@p.pospl.opc@:wakichalla@p.pospl.opc@ N-FLEX-POS-Oblig ;  ! uno	
